ACORDAO-COMPLETO-1546873

ACÓRDÃO 178/2019 ATA 3/2019 - PLENÁRIO

VISTOS, relatados e discutidos estes autos de representação formulada pela extinta Secretaria de Fiscalização de Obras I, a partir de manifestação apresentada à Ouvidoria do TCU, sobre possíveis irregularidades na execução de serviços de engenharia contratados pela Empresa Brasileira de Infraestrutura Aeroportuária (Infraero) , para reforma do terminal de passageiros do Aeroporto de Brasília;
ACORDAM os Ministros do Tribunal de Contas da União, reunidos em sessão do Plenário, ante as razões expostas pelo relator:
9.1. conhecer da representação, para, no mérito, considerá-la parcialmente procedente;
9.2 assinar prazo de 30 dias para que a Empresa Brasileira de Infraestrutura Aeroportuária, com fulcro no art. 71, inciso IX, da Constituição Federal c/c art. 45 da Lei 8.443/1992, adote as medidas necessárias para exigir da empresa RTA - Engenharia e Construções Ltda., contratada por meio do TC 029-PS/2011/0002, a devolução dos valores recebidos indevidamente a título de "administração local da obra" e "operação e manutenção do canteiro de obra", que superaram os originalmente contratados, por não estarem demonstrados os pressupostos previstos no art. 65, inciso II, alínea "d", da Lei 8.666/93;
9.3. caso as medidas adotadas não sejam suficientes ao ressarcimento do Erário, a Empresa Brasileira de Infraestrutura Aeroportuária deverá, sob pena de responsabilidade solidária dos seus gestores, instaurar, no prazo de 30 dias, contados do término do prazo indicado no item anterior, tomada de contas especial destinada a apurar os fatos, identificar os responsáveis e quantificar o dano, consoante previsto no art. 8º da Lei 8.443/1992 c/c caput do art. 197 do RITCU;
9.4. dar ciência à Empresa Brasileira de Infraestrutura Aeroportuária que:
9.4.1. os custos de administração local, canteiro de obras e mobilização e desmobilização devem constar da planilha orçamentária de custos diretos, por serem passíveis de identificação, mensuração e discriminação, bem como sujeitos a controle, medição e pagamento individualizado por parte da Administração Pública, em atendimento ao princípio constitucional da transparência dos gastos públicos, à jurisprudência do TCU e com fundamento nos arts. 30, § 6º, e 40, inciso XIII, da Lei 8.666/1993 e no art. 17 do Decreto 7.983/2013;
9.4.2. os editais de licitação devem estipular critério objetivo de medição para a administração local e para a manutenção e operação do canteiro de obra, recomendando-se a adoção de pagamentos proporcionais à execução financeira da obra e não o pagamento de valor mensal fixo, evitando-se, assim, desembolsos indevidos de administração local em virtude de atrasos ou de prorrogações injustificadas do prazo de execução contratual, com fundamento no art. 37, inciso XXI, da Constituição Federal e no arts. 55, inciso III, e 92, da Lei n. 8.666/1993;
9.4.3. nos casos em que o contrato for prorrogado, a mera variação no prazo de execução dos serviços não é suficiente para determinar a realização do reequilíbrio econômico-financeiro do contrato, sendo essencial a presença simultânea dos seguintes pressupostos para justificar a majoração dos itens "administração local" e "manutenção e operação do canteiro de obras":
9.4.3.1. que o atraso na execução do contrato decorra de fatores alheios à atuação da contratada;
9.4.3.2. que os valores a serem acrescidos representem custos efetivamente incorridos pelo contratado e sejam regularmente comprovados por documentação fiscal idônea, atestada pela fiscalização do contrato;
9.4.3.3. que os acréscimos pleiteados nos itens "administração local" e "manutenção e operação do canteiro de obras" não sejam compensados por outros serviços em que a contratada teve ganhos e/ou economias, bem como com os valores declarados como risco, contingência ou imprevistos no BDI da licitante, devendo a avaliação da equidade do contrato resultar de um exame global da avença;
9.4.3.4. que os demais pressupostos previstos no art. 65, II, "d", da Lei 8.666/93 sejam observados;
9.5. determinar que a Infraero informe as providências adotadas para o atendimento desta deliberação no próximo relatório de gestão;
9.6. arquivar o presente processo.

Representação sobre possíveis irregularidades na execução de serviços de engenharia para reforma do terminal de passageiros do Aeroporto de Brasília.

Empresa Brasileira de Infraestrutura Aeroportuária.

3. Interessados/Responsáveis:
3.1. Responsáveis: RTA - Engenharia e Construções Ltda. (56.079.585/0001-31); Washington Ricardo Regis Dias (XXX.335.681-XX).

13.1. Ministros presentes: José Mucio Monteiro (Presidente), Walton Alencar Rodrigues (Relator), Benjamin Zymler, Aroldo Cedraz, Raimundo Carreiro, Ana Arraes, Bruno Dantas e Vital do Rêgo.
13.2. Ministros-Substitutos presentes: Marcos Bemquerer Costa, André Luís de Carvalho e Weder de Oliveira.

WALTON ALENCAR RODRIGUES

Adoto, como relatório, a instrução da SeinfraUrbana (peças 70-72) :
INTRODUÇÃO
1. Cuidam os autos de Representação autorizada por meio do Despacho de 3/4/2012 do Ministro-Relator (peça 4) . O trabalho teve por objetivo apurar as ocorrências citadas na Representação que deu início ao processo (peça 1) , versando, em suma, sobre possíveis problemas de execução de alguns serviços de engenharia para a reforma do terminal de passageiros do aeroporto de Brasília/DF, cujo contrato foi firmado entre a Infraero e a empresa RTA Engenharia e Construções Ltda. (TC 029- OS/2001/0002) .
HISTÓRICO
2. Em 26/2/2014, a instrução (peça 56) propôs assinar prazo para que a Infraero, no que tange aos termos aditivos ao contrato TC 029-PS/2011/0002, adotasse as medidas necessárias ao exato cumprimento da lei, anulando as cláusulas que promoveram os acréscimos irregulares nos valores dos serviços "administração local da obra" e "operação e manutenção do canteiro de obra", por não estarem demonstrados os pressupostos previstos no art. 65, inciso II, alínea "d", da Lei 8.666/93, adotando medidas cabíveis para exigir da empresa contratada a devolução dos valores recebidos que superaram os originalmente contratados relativos aos referidos serviços.
3. De acordo com a instrução (peça 56, p. 11) , o acréscimo líquido irregular em relação ao valor original do contrato, é de R$ 122.996,04.
4. O Relator, Exmo. Ministro Walton Alencar, decidiu (peça 63) , com vistas ao saneamento deste processo de Representação, que o Presidente da Infraero encaminhasse a esta Secretaria informações atualizadas sobre o Contrato TC 029-OS/2011/0002.
5. Desse modo, em 27/5/2014, a instrução (peça 64) propôs realizar diligência à Infraero a fim de obter informações atualizadas sobre o Contrato TC 029-OS/2011/0002, para que esta empresa pública informasse a situação atual do Contrato, com vistas a esclarecer se o mesmo ainda se encontra vigente ou se já teve sua vigência expirada.
EXAME TÉCNICO
6. Analisando a resposta da diligência feita à Infraero (peça 69) , verifica-se a não comprovação por esta empresa pública acerca da adoção de providências no sentido de anular as cláusulas que promoveram os acréscimos nos valores dos serviços "administração local da obra" e "operação e manutenção do canteiro de obra", no valor líquido de R$ 122.996,04, conforme foi proposto na instrução acostada à peça 56.
7. A empresa pública informa que o contrato foi devidamente encerrado em 18 de dezembro de 2012, com a emissão do Termo de Recebimento Definitivo e as áreas totalmente operacionalizadas pela nova Concessionária do Aeroporto de Brasília, Inframérica.
8. Dessa maneira, é necessário ajustar o que foi alvitrado na instrução da peça 56, determinando que a Infraero adote providências no sentido de solicitar a restituição à empresa contratada do valor de R$ 122.996,04, relativo aos acréscimos na administração local da obra e na manutenção e operação do canteiro, realizados pelos termos aditivos ao contrato TC 029-PS/2011/0002.
9. Além disso, cabe ratificar as propostas de encaminhamento realizadas naquela ocasião.
CONCLUSÃO
10. Considerando que o Contrato TC 029-OS/2011/0002 está encerrado, cabe determinar que a Infraero adote providências no sentido de obter a restituição, junto à empresa contratada, do valor de R$ 122.996,04, relativo aos acréscimos na administração local da obra e na manutenção e operação do canteiro, realizados pelos termos aditivos ao contrato TC 029-PS/2011/0002, conforme foi analisado na instrução constante da peça 56.
11. Se as medidas adotadas pela Infraero não forem suficientes ao ressarcimento do dano ao erário, o Presidente desta empresa pública, sob pena de responsabilidade solidária, deverá adotar providências com vistas à instauração de tomada de contas especial para apuração dos fatos, identificação dos responsáveis e quantificação do dano.
12. Ademais, visando atingir o mérito processual, entende-se pertinente ratificar as propostas que foram feitas na instrução da peça 56, apenas com ajustes em relação ao ponto ora analisado.
PROPOSTA DE ENCAMINHAMENTO	
13. Desse modo, submetem-se os autos à consideração superior, propondo:
I) conhecer da presente representação, com fundamento no art. 237 do RITCU, para julgá-la parcialmente procedente no mérito;
II) com fulcro no art. 71, inciso IX, da Constituição Federal, c/c art. 45, da Lei 8.443/1992, assinar prazo para que a Infraero, no que tange aos termos aditivos ao contrato TC 029-PS/2011/0002, adote as medidas necessárias ao exato cumprimento da lei, exigindo da empresa contratada a devolução dos valores recebidos indevidamente e que superaram os originalmente contratados referentes aos acréscimos nos valores dos serviços "administração local da obra" e "operação e manutenção do canteiro de obra", por não estarem demonstrados os pressupostos previstos no art. 65, inciso II, alínea "d", da Lei 8.666/93;
III) se as medidas adotadas não forem suficientes ao ressarcimento do dano ao erário, o Presidente da Infraero, sob pena de responsabilidade solidária, deverá adotar providências com vistas à instauração de tomada de contas especial para apuração dos fatos, identificação dos responsáveis e quantificação do dano, conforme o art. 8º da Lei 8.443/1992 c/c caput do art. 197 do RITCU;
IV) dar ciência à Infraero que:
a. os custos de administração local, canteiro de obras e mobilização e desmobilização devem constar da planilha orçamentária de custos diretos, por serem passíveis de identificação, mensuração e discriminação, bem como sujeitos a controle, medição e pagamento individualizado por parte da Administração Pública, em atendimento ao princípio constitucional da transparência dos gastos públicos, à jurisprudência do TCU e com fundamento no art. 30, § 6º, e no art. 40, inciso XIII, da Lei 8.666/1993 e no art. 17 do Decreto 7.983/2013;
b. nos editais de licitação, deve ser estipulado critério objetivo de medição para a administração local e para a manutenção e operação do canteiro de obra, recomendando-se a adoção de pagamentos proporcionais à execução financeira da obra, abstendo-se de utilizar critério de pagamento para esse item como um valor mensal fixo, evitando-se, assim, desembolsos indevidos de administração local em virtude de atrasos ou de prorrogações injustificadas do prazo de execução contratual, com fundamento no art. 37, inciso XXI, da Constituição Federal e no arts. 55, inciso III, e 92, da Lei n. 8.666/1993;
c. nos casos em que o contrato for prorrogado, a mera variação no prazo de execução dos serviços não é suficiente para determinar a realização do reequilíbrio econômico-financeiro do contrato, sendo essencial a presença simultânea dos seguintes pressupostos para a majoração dos itens "administração local" e "manutenção e operação do canteiro de obras":
i. que o atraso na execução do contrato seja integralmente por motivos alheio à contratada;
ii. que os valores a serem acrescidos representem custos efetivamente incorridos pelo contratado e sejam regularmente comprovados por documentação fiscal idônea, atestada pela fiscalização do contrato;
iii. que os acréscimos pleiteados nos itens "administração local" e "manutenção e operação do canteiro de obras" não sejam compensados por outros serviços em que a contratada teve ganhos e/ou economias, bem como com os valores declarados como risco, contingência ou imprevistos no BDI da licitante, devendo a avaliação da equidade do contrato resultar de um exame global da avença;
iv. que os demais pressupostos previstos no art. 65, II, "d", da Lei 8.666/93 sejam observados;
V) determinar que a Infraero informe as providências adotadas para o atendimento da deliberação que vier a ser adotada no próximo relatório de gestão;
VI) arquivar o presente processo.

8.1. Cleudes Flauzino Garcia e outros, representando Empresa Brasileira de Infraestrutura Aeroportuária;  
8.2. Janice Infanti Ribeiro Espallargas (97385/SP-OAB) e outros, representando RTA - Engenharia e Construções Ltda.

Não atuou.

REPRESENTAÇÃO. POSSÍVEIS IRREGULARIDADES NA REFORMA DO TERMINAL DE PASSAGEIROS DO AEROPORTO INTERNACIONAL DE BRASÍLIA. INSPEÇÃO. PROCEDÊNCIA PARCIAL. MAJORAÇÃO DE RUBRICAS EM DECORRÊNCIA DE DILAÇÃO DO PRAZO. SITUAÇÃO DE REEQUILÍBRIO ECONÔMICO-FINANCEIRO DO CONTRATO NÃO AMPARADA PELO ART. 65 DA LEI 8.666/1993. FIXA PRAZO PARA A DEVOLUÇÃO DOS RECURSOS INDEVIDAMENTE MAJORADOS. CIÊNCIA. ARQUIVAMENTO.

REPRESENTAÇÃO (REPR)

Secretaria de Fiscalização de Infraestrutura Urbana (SeinfraUrb).

Trata-se de representação formulada pela extinta Secretaria de Fiscalização de Obras I, a partir de manifestação apresentada à Ouvidoria do TCU, sobre possíveis irregularidades na execução de serviços de engenharia contratados pela Empresa Brasileira de Infraestrutura Aeroportuária (Infraero) , para reforma do terminal de passageiros do Aeroporto de Brasília junto à empresa RTA Engenharia e Construções Ltda., por meio do contrato TC 029-OS/2001/0002.
Ratifico o conhecimento desta representação formulada anteriormente pelo Exmo. Ministro Valmir Campelo (peça 4) .
A partir da inspeção realizada pela unidade técnica, foram identificadas irregularidades na condução do referido contrato, o que ensejou, por meio do Acórdão 3443/2012-TCU-Plenário, a oitiva da Infraero sobre as seguintes questões:
9.2. promover, com fundamento no art. 250, inciso V, do Regimento Interno do TCU, a oitiva da Infraero para que, no prazo de 15 (quinze) dias, a contar da ciência, apresente suas justificativas para os seguintes fatos verificados na obra de reforma do terminal de passageiros do Aeroporto Internacional de Brasília - Juscelino Kubitschek, objeto do Contrato 029-OS/2011/0002: 
9.2.1. atrasos na obra, que ensejaram a ampliação do prazo (até o quarto aditivo) em 150%, bem como as providências tomadas para a eventual responsabilização dos responsáveis; 
9.2.2. a situação atual do contrato, especialmente quanto aos aditivos posteriores à realização desta fiscalização (incluindo eventuais alterações orçamentárias) e aos valores executados e pagos até o momento e previsão de conclusão, tendo em vista que o prazo previsto pelo quarto aditivo já se esgotou e a obra ainda não está concluída; 
9.2.3. justificativa para o pagamento dos itens "administração da obra" e "operação e manutenção do canteiro" em descompasso com o andamento da obra, contrariando o disposto no art. 62 da Lei 4.320/64; 
9.2.4. realização de aditivos ao contrato com o aumento considerável dos custos dos serviços de "administração da obra" e "operação e manutenção do canteiro" sem as adequações necessárias para ajustar o orçamento aos custos a que, eventualmente, a contrata tenha direito, desde que não tenha dado causa ao atraso na obra; 
9.3. promover, com fundamento no art. 250, inciso V, do Regimento Interno do TCU, a oitiva da empresa RTA - Engenharia e Construções Ltda. para que apresente, no prazo de 15 (quinze) dias, a contar da ciência, se assim o desejar, manifestações a respeito dos assuntos tratados no presente processo, relativos à obra de reforma do Aeroporto Internacional de Brasília - Juscelino Kubitschek, objeto do Contrato 029-OS/2011/0002, tendo em vista a possibilidade de determinação deste Tribunal de Contas no sentido de que sejam repactuados os valores dos serviços de "administração da obra" e "operação e manutenção do canteiro", pela responsabilidade da contratada no fiel cumprimento nos prazos inicialmente avençados;
A partir das informações apresentadas pela Infraero, foram afastadas algumas supostas irregularidades. 
Restou evidenciado, contudo, que os acréscimos nos valores das rubricas "administração local da obra" e "operação e manutenção do canteiro de obra" foram promovidos sem amparo legal. Isso porque decorreram de atraso ocorrido na execução da obra, por culpa exclusiva da contratada, o que afasta a possibilidade de reequilíbrio econômico financeiro da avença, nos termos do art. 65, inciso II, alínea "d", da Lei 8.666/93.
Informações complementares sobre a situação do contrato foram trazidas (peça 69) . 
O contrato TC 029-PS/2011/0002 foi encerrado em 18/12/2012, com a emissão do termo de recebimento definitivo da obra, quando o Aeroporto de Brasília já estava sendo operacionalizado pela Concessionária Inframérica. Multa de R$ 408.899,49 foi aplicada, pela Infraero, à RTA em razão de atrasos registrados nas quatro últimas etapas do contrato, montante descontado do pagamento referente à 17ª medição dos serviços executados. 
Como está demonstrado, nenhuma providência foi evidenciada quanto ao acréscimo pago a título de "administração local da obra" e "operação e manutenção do canteiro de obra", no valor líquido de R$ 122.996,04, o que não se confunde com a multa aplicada pela Infraero à RTA.
Os achados da inspeção realizada pelo TCU evidenciam que o reajuste nos valores das citadas rubricas decorreu de dificuldades operacionais da empresa contratada, o que não dá ensejo ao reequilíbrio econômico-financeiro do contrato. Esse aspecto foi devidamente delineado no voto que fundamentou o Acórdão 3443/2012-TCU-Plenário:
10. Outro caso são os atrasos ocorridos unicamente em decorrência da incapacidade da contratada em cumprir o prazo ajustado. Mesmo quando a má avaliação provenha do projeto - e isso é recorrente -, se não existir modificação do cenário inicialmente pactuado, a empresa não faz jus à revisão do valor contratado; e nem, imediatamente, à dilação do prazo. O fato não encontra enquadramento nos ditames do art. 65 da Lei 8.666/93. Não houve situação imprevista ou agressão às das condições primeiramente avençadas que motivem a recomposição do equilíbrio econômico-financeiro do contrato. 
11. Ademais, aquele prazo inicialmente previsto era exigência uniforme a todas as licitantes, que estimaram equipamentos e mão de obra para formarem seus preços. O relaxamento desta obrigação, portanto, é altamente anti-isonômica. 
12. Nessas situações, portanto, a Administração poderia, sim, recompor o prazo; mas não sem antes aplicar as multas contratuais pelo adimplemento das obrigações avençadas. E jamais recomporia o valor do empreendimento em razão dos custos aumentados com administração e canteiro.
Feitas tais considerações, conheço da presente representação para, no mérito, considerá-la parcialmente procedente. 
Para ressarcir o valor indevidamente pago, assino prazo de 30 dias para que a Empresa Brasileira de Infraestrutura Aeroportuária, com fulcro no art. 71, inciso IX, da Constituição Federal c/c art. 45 da Lei 8.443/1992, adote as medidas necessárias para exigir da empresa RTA - Engenharia e Construções Ltda. a devolução dos valores recebidos indevidamente a título de "administração local da obra" e "operação e manutenção do canteiro de obra", que superaram os originalmente contratados, por não estarem demonstrados os pressupostos previstos no art. 65, inciso II, alínea "d", da Lei 8.666/93.
Caso a devolução não ocorra, a Infraero deverá providenciar a instauração de tomada de contas especial.
Ante o exposto, VOTO por que o Tribunal adote o Acórdão que ora submeto à apreciação deste Colegiado.
TCU, Sala das Sessões Ministro Luciano Brandão Alves de Souza, em 6 de fevereiro de 2019.
WALTON ALENCAR RODRIGUES 
Relator